【裁判字號】    98,簡上,505
【裁判日期】    980819
【裁判案由】    詐欺
【裁判全文】
臺灣高雄地方法院刑事判決             98年度簡上字第505號
上  訴  人
即  被  告  丙○○
上列上訴人即被告詐欺案件，不服本院高雄簡易庭中華民國98年
4 月30日98年度審簡字第2401號第一審刑事簡易判決（聲請簡易
判決處刑案號：臺灣高雄地方法院檢察署98年度偵字第7070號）
，提起上訴，本院管轄之第二審合議庭認不得以簡易判決處刑，
改依通常程序審理，自為第一審判決如下：
    主  文
原判決撤銷。
丙○○無罪。
    理  由
一、公訴意旨略以：被告丙○○於民國97年6 月6 日下午2 時許
    ，經由自由時報分類廣告欄得知有人徵求送貨員之訊息，即
    撥打廣告所留電話與姓名年籍不詳之詐欺集團成員「劉先生
    」聯絡，於「劉先生」要求其提供銀行帳戶供該集團存提款
    用途之際，應知依一般社會生活之通常經驗，本可預見提供
    其於金融機構開立之帳戶予姓名年籍不詳之人使用，可能幫
    助不詳犯罪集團作為詐取財物之用，仍認不違其本意，基於
    幫助詐欺取財之不確定故意，於同日下午6 時許，在高雄市
    苓雅區○○路與三多四路口，將其所有之國民身分證影本及
    第一商業銀行 (下稱第一銀行)鳳山分行、帳號00000000000
    號及彰化商業銀行 (下稱彰化銀行)南高雄分行、帳號00000
    000000000號之存摺、提款卡及密碼等物，交予該詐騙集團
    成員「劉先生」派出負責取物之業務員乙○○ (原名呂文安
    、業經本院判處有期徒刑2 月確定)， 轉交「劉先生」、「
    陳經理」等人所屬詐騙集團使用，嗣詐騙集團取得丙○○之
    帳戶後，為下列詐騙行為：(一)「陳經理」所屬詐騙集團之
    某成員，於97年6 月6 日下午8 時15分，佯裝「雅虎奇摩網
    路購物」客服人員，撥打電話予戊○○，佯稱戊○○前因網
    路購物，簽單錯誤，「雅虎奇摩網路購物」將會在戊○○之
    帳戶內扣款，如欲取消交易，須依指示操作自動櫃員機云云
    ，戊○○不疑有詐而陷於錯誤，遂依該詐騙集團成員之指示
    操作自動櫃員機，而於翌 (7)日16時37分，在屏東縣潮州鎮
    ○○路38號，利用彰化銀行自動櫃員機，將新台幣 (下同)9
    萬9,000元轉入被告前揭彰化銀行南高雄分行帳戶內。(二)
   「陳經理」所屬詐騙集團之某成員，於97年6 月7 日下午2 時
    30分，佯裝「統一購物便」客服人員，撥打電話予丁○○，
    佯稱丁○○前因網路購物扣款方式錯誤，如欲取消交易，須
    依指示以現金操作自動櫃員機云云，丁○○不疑有詐而陷於
    錯誤，遂依該詐騙集團成員之指示操作自動櫃員機，而於同
    日下午4時47分，在台中市南屯區○○○路，利用第一銀行
    自動櫃員機，將1 筆現金1 萬4,000 元存入被告前揭第一銀
    行鳳山分行帳戶內。(三)「陳經理」所屬詐騙集團之某成員
    ，於97年6 月7 日下午10時許，佯裝「博客來網路購物」客
    服人員，撥打電話予甲○○，佯稱甲○○前因網路購物扣款
    方式錯誤，如欲取消交易，須依指示操作自動櫃員機云云，
    甲○○不疑有詐而陷於錯誤，遂依該詐騙集團成員之指示操
    作自動櫃員機，而於同日下午10時18分，在台中市○○○路
    ○段181 號，利用中華郵政股份有限公司自動櫃員機，將1
    萬183 元轉入被告前揭第一銀行鳳山分行帳戶內，因認被告
    丙○○涉犯刑法第339 條第1 項、第30條第1 項幫助詐欺罪
    嫌。
二、按犯罪事實應依證據認定之，無證據不得認定犯罪事實；不
    能證明被告犯罪者，應諭知無罪之判決，刑事訴訟法第154
    條第2 項、同法第301 條第1 項前段分別定有明文。次按認
    定不利於被告之事實，須依積極證據，苟積極證據不足為不
    利於被告事實之認定時，即應為有利於被告之認定，更不必
    有何有利之證據；又事實之認定，應憑證據，如未能發現相
    當證據，或證據不足以證明，自不能以推測或擬制之方法，
    以為裁判基礎；而刑事訴訟法上所謂認定犯罪事實之積極證
    據，係指適合於被告犯罪事實之認定之積極證據而言，雖不
    以直接證據為限，間接證據亦包括在內；然而無論直接或間
    接證據，其為訴訟上之證明，須達於通常一般之人均不致有
    所懷疑，而得確信其為真實之程度者，始得據為有罪之認定
    ，倘其證明尚未達到此一程度，而有合理之懷疑存在時，致
    使無從形成有罪之確信，根據「罪證有疑，利於被告」之證
    據法則，即不得遽為不利被告之認定（最高法院30年上字第
    816 號、29年上字第3105號、40年台上字第86號及76年台上
    字第4986號判例意旨參照）。
三、證據能力部分：
    按被告以外之人於審判外之言詞或書面陳述，除法律有規定
    者外，不得作為證據，刑事訴訟法第159 條第1 項定有明文
    ，此即學理上所稱之「傳聞證據排除法則」，而依上開法律
    規定，傳聞證據原則上固無證據能力，但如法律別有規定者
    ，即例外認有證據能力。又按被告以外之人於審判外之陳述
    ，雖不符同法第159 條之1 至之4之規定，而經當事人於審
    判程式同意作為證據，法院審酌該言詞陳述或書面陳述作成
    時之情況，認為適當者，亦得為證據，同法第159 條之5 第
    1 項定有明文。查本判決下列所引用之證據，均經被告、檢
    察官於本院審理中同意作為證據（見本院卷第43、75頁），
    本院審酌該等傳聞證據作成時之狀況，並無違法或不當等不
    宜作為證據之情形，依前開說明，亦得作為證據。
四、訊據被告丙○○固坦承有於上揭時、地交付上開帳戶之存摺
    、提款卡、密碼等物予乙○○，惟堅詞否認有何幫助詐欺之
    犯行，其辯稱：我是看報紙廣告去應徵工作，「劉先生」說
    工作內容是送貨員，也負責收款，怕司機身上有太多現金危
    險，所以要將貨款存入帳戶，等繳回公司時，再領給公司，
    所以要求我要提供帳戶資料讓他們確認是否可使用，我才把
    存摺、提款卡等物交給他們，我沒有幫助詐欺的故意等語。
    經查：
（一）被害人戊○○、丁○○、甲○○分別於上開時、地，遭犯
      罪集團成員以上述事由詐欺，致陷於錯誤，遂依對方指示
      匯款9 萬9000元、1 萬4000元、1 萬183 元至被告丙○○
      上開彰化銀行、第一銀行帳戶，旋即於當日遭人提領一空
      之事實，業據證人即被害人戊○○、丁○○、甲○○於警
      詢證述甚詳，並有匯款明細表3 紙，被告於彰化銀行、第
      一銀行開戶基本資料、存摺存款歷史交易明細各1 份等件
      在卷可稽，並為被告所不爭執，上開事實，堪可認定。
（二）然上開證據固得證明詐騙集團利用被告所有之帳戶作為收
      取詐騙金額之工具，惟幫助詐欺罪之先決要件，在於被告
      明知或可預見該自稱「劉先生」之男子取得其郵局帳戶之
      存摺及金融卡後，有將之充作詐欺犯罪之工具或將之轉交
      他人充作詐欺犯罪工具之可能性，其卻仍將其帳戶提供他
      人使用，始足當之，是被告主觀上是否具有幫助詐欺之不
      確定故意，茲為本件審究之重點。經查：
１.   被告對於其為何會將存摺、提款卡等物品交付予他人一節
      ，於警詢中辯稱：我是在97年6 月6 日的自由時報G4版的
      求職廣告上看到要徵司機，依報紙上所看到的電話000000
      0000打過去，有一個自稱「劉先生」接電話，他說要應徵
      司機，要我提供履歷表、身分證影本、存摺、提款卡到公
      司確認我有沒有這帳戶，可不可以用，因為這工作涉及收
      款，款項較多，如果沒有帳戶可存，到時發生危險，怕我
      們賠不起等語，其當場並提出自由時報G4版報紙1 份（見
      偵卷第19頁），其上刊登「傳播公司誠徵接送司機外務、
      薪優、可日領、0000000000」等文字，核與其所辯相符。
      又稽之上開0000000000號電話之通聯紀錄，該門號於97年
      6 月6 日下午3 時59分、4 時8 分、4 時55分、5 時50分
      、6 時2 分、6 時10分，確有與被告所使用之0000000000
      號門號通話紀錄，亦有通聯調閱查詢單1 份附卷可佐（見
      偵卷第22-24 頁），足見該報紙確有刊登被告所述之求職
      廣告，且被告確係因報載之聯絡方式，方於97年6 月6 日
      與自稱「劉先生」之人取得聯繫，堪認被告辯稱係為求職
      而撥打前揭電話，並應「劉先生」要求，方才交付存摺資
      料等語，並非不足採信。
２.   又被告對於交付帳戶過程等情，於警詢、本院審理中復供
      稱：「劉先生」約我在三多、成功路口見面，他說有一外
      務在附近，要他跟我接洽，我在三多戲院前，有一騎乘車
      牌號碼XLS- 480號機車的外務（即乙○○）來跟我拿存摺
      ，我問他作多久？有沒有領到錢？會不會作了之後沒錢領
      ？他說他已經作1 個多月，剛領到3 萬5 左右，他說他們
      不是詐騙集團，叫我不要怕，東西給他，我又不想交給他
      ，他就打電話給跟我聯絡的人，叫他跟我講，那個人說東
      西讓他拿回去，隔天就會通知我上班，東西就會還我，我
      才把東西交給他，但對方要離開前，我有將他的車牌號碼
      記下來等語（見偵卷第9-12頁、本院簡上卷第40頁）。參
      諸被告於97年6 月11日前往高雄市政府警察局苓雅分局成
      公路派出所，以求職遭詐欺為由報案，並提供上開車牌號
      碼予警方調查一情，有調查筆錄1 份、高雄市政府警察局
      苓雅分局成功路派出所報案三聯單、受理各類案件紀錄表
      附卷可憑（見偵卷第15-18 頁），而該車牌號碼XLS- 480
      號機車確為乙○○所有，亦有車籍查詢基本資料詳細畫面
      1 張可佐（見上卷第33頁）。復參以證人乙○○經本院傳
      訊到庭時證稱：「（被告說當天他不想把東西交給你，你
      才叫他與陳經理通話，是否屬實？）是。」、「（被告有
      無問你公司是否為詐欺集團？）忘記了，好像是有。」、
      「（你是否告訴他你作一個多月，剛領到上月薪水？）我
      有告訴他我作一個月，但我真的沒有作一個月。」、「（
      為何要騙被告你作一個月？）陳經理叫我到的時候，如果
      對方問我作多久，叫我告訴他作一個月。」、「（陳經理
      有無告訴你跟對方說你已經領到薪水？）有。」等語（見
      本院簡上卷第72-74 頁），核與被告所述均大致相符，衡
      以證人乙○○與被告並不相識，其於審理中對於曾欺騙被
      告、說服被告交付帳戶等情，原仍避重就輕，而經本庭質
      之以其有何請被告與「陳經理」通話之必要時，方吐露上
      情，堪認其應無迴護被告之必要，上開證述應與事實相符
      。核以被告於交付帳戶予乙○○時，並未獲得任何報酬或
      取得其他利益，已難想像其有何基於幫助詐欺之意圖，而
      有將帳戶交由詐欺集團作為詐騙工具之動機，況現今詐欺
      集團除以詐騙電話誘騙民眾匯款之外，利用刊登求職廣告
      或申辦貸款廣告手法，引誘無知民眾上門求助，騙取可以
      逃避執法人員之追查之金融帳戶供渠等詐騙使用，亦時有
      所聞，是公訴人雖以被告為成年而有一般社會經驗之人，
      交付帳戶不符一般求職之常態為由，認被告所辯均屬虛偽
      ，惟被告在迫於經濟壓力，急欲求職之情況下，非無遭詐
      騙之可能，而由其至交付帳戶前，尚多次詢問乙○○有關
      該公司薪資領取之情況，事後並將乙○○騎乘之機車車號
      紀錄下來，提供予警方追查一情觀之，已難遽認被告對於
      其帳戶供詐騙之用有所預見，更無由推論被告對於詐欺結
      果發生不違背本意，而具有幫助詐欺之不確定故意。
３.   復參以被告於交付帳戶後之處理過程，依其於本院準備程
      序中供稱：隔天對方打電話給我，說我提款卡有一張是磁
      條，那個無法確認，要跟公司講先讓我上班，再去補辦，
      要我等他的消息，隔天他又打電話跟我說，可以先上班再
      補辦，星期天晚上他沒有跟我聯絡，我當晚打電話找他，
      沒有人接，星期一早上我打，接的人不是他，是另一個人
      ，他說要找到「劉先生」才知道，他要幫我通知他，我又
      等到晚上，他都沒有通知，星期一晚上我打電話都沒人接
      ，星期二我就想說去報案，但東港、成功、新園派出所都
      叫我過去另一派出所報案，我一直跑來跑去，直至星期三
      我打給一個李小隊長，才得以在成功派出作筆錄等語（見
      本院簡上卷第40、41頁），參酌其就上開處理過程等細節
      陳述詳盡，倘非親身經歷，實難自行憑空杜撰，又核諸其
      自行提出其使用之0000000000號門號通話明細（見同上卷
      第49頁），因其係遠傳電信公司之供計費所用，故僅有由
      被告端撥出電話接通之紀錄，惟該門號於97年6 月7 日下
      午1 時27分、97年6 月9 日下午2 時6 分，均分別確有與
      0000000000號即「劉先生」所留電話通話24秒、1 分31
      秒之紀錄，此核與被告上開辯解相符外，亦與一般販賣人
      頭帳戶者，於販出金融帳戶並取得對價後，即不再與收購
      人頭帳戶者聯絡之情形，顯然有別。是被告辯稱係因求職
      受騙，方將上開帳戶之提款卡、密碼、存摺等物交予他人
      等語，即屬信而有徵，應值採信。
（三）綜上所述，本件公訴人所提出之證據，即未達通常一般人
      均不致有所懷疑，而得以確信其為真實之程度，尚不得遽
      為不利被告之認定。此外，復查無其他積極證據足認被告
      有何幫助詐欺犯行，揆諸首揭法條及判例意旨說明，顯然
      不能證明被告犯罪，自應為被告無罪之諭知。
五、原審未詳為推求，遽為論罪科刑之判決，即有未洽，被告執
    此聲明上訴，指摘原判決不當，為有理由，應由本院將原判
    決撤銷改判，並為被告無罪之判決。
六、末按，檢察官聲請以簡易判決處刑之案件，經法院認為有刑
    事訴訟法第451 條之1 第4 項但書之情形者，應適用通常訴
    訟程序審判之，同法第452 條定有明文。又按對於簡易判決
    之上訴，準用刑事訴訟法第3 編第1 章及第2 章之規定，管
    轄第二審之地方法院合議庭受理簡易判決上訴案件，應依通
    常程序審理。其認案件有刑事訴訟法第452 條之情形者，應
    撤銷原判決，逕依通常程序為第一審判決，法院辦理刑事訴
    訟簡易程序案件應行注意事項第14項亦有明文。本件原審依
    檢察官之聲請，對丙○○論罪科刑之部分，經本院撤銷改判
    無罪，已如前述，足認檢察官聲請簡易判決處刑為不適當，
    而有刑事訴訟法第451 條之1 第4 項但書第3 款之情形，揆
    諸前揭規定，應由本院合議庭逕依通常程序審理後，自為第
    一審判決，檢察官如不服本判決，仍得於法定上訴期間內，
    向管轄之第二審法院提起上訴，附此敘明。
據上論斷，應依刑事訴訟法第452 條、第455 條之1 第1 項、第
3項 、第369 條第1 項前段、第364 條、第301 條第1 項，判決
如主文。
本案經檢察官林妙蓁到庭執行職務。
中    華    民    國    98    年    8     月    19    日
                  刑事第一庭  審判長法  官  蔡國卿
                                    法  官  王淑惠
                                    法  官  張琬如
以上正本證明與原本無異。
如不服本判決應於收受送達後10日內向本院提出上訴書狀，並應
敘述具體理由；如未敘述上訴理由者，應於上訴期間屆滿後20日
內向本院補提理由書（均須按他造當事人之人數附繕本）「切勿
逕送上級法院」。
中    華    民    國    98    年    8     月    19    日
                                    書記官  劉甄庭


司法院資訊處製作；財團法人民間司法改革基金會備份。
